【裁判字號】    90,上,161
【裁判日期】    901120
【裁判案由】    第三人異議之訴
【裁判全文】
臺灣高等法院臺南分院民事判決  九十年度上字第一六一號
      上  訴  人  昇邦營造股份有限公司
      法定代理人  戊○○
      訴訟代理人  丁○○
      被上訴人    甲○○
      訴訟代理人  乙○○
                  丙○○
右當事人間請求確認債權存在事件，上訴人對於臺灣臺南地方法院中華民國九十年四
月十七日八十九年訴字第二三三九號第一審判決提起上訴，本院判決如左：
      主      文
原判決廢棄。
被上訴人在第一審之訴駁回。
第一、二審訴訟費用由被上訴人負擔。
      事      實
甲、上訴人方面：
一、聲明：求為判決如主文所示。
二、陳述：除與原判決記載相同者，茲引用之外，補稱：
（一）本件被上訴人於民國（下同）八十九年十月二十三日向第一審法院起訴請求給
      付之訴，經多次辯論庭，始於九十年三月十七日變更為確認之訴，原告訴之變
      更未經上訴人之同意，原審未充分給予上訴人之防禦即予裁判，顯有未合。
（二）按上訴人承包聯勤總司令部國醫中心圍牆工程，將部分工程發包給訴外人明英
      工程有限公司（下稱明英公司）承造，依工程合約第四條：明英公司違反本承
      攬書任一條款，經上訴人通知而未能改善，嚴重影響工程施工及進度時，上訴
      人得隨時通知明英公司解除本承攬書，並賠償一切損失，又備註第二項規定，
      工程進行中若明英公司無力執行或進度落後百分之十五，則本票由上訴人兌現
      ，此有部分工程發包承攬書可稽。
（三）查明英公司承造工程約百分之八十三時，於八十八年七、八月間，因財物發生
      困難，且工程一再落後，經承造機關、上訴人與明英公司負責人陳俊祺（現改
      名為陳冠維）及部分下包廠商協議，改由上訴人與下包廠商繼續承造，落後工
      程款由明英公司負擔，於是上訴人於八十八年八月間另與鴻昌企業社、蘭陽水
      泥製品股份有限公司、洪記建材行、銘鐿工程有限公司等訂立部分材料發包承
      攬書，繼續完成全部工程，因明英公司只完成約百分之八十三之工程，卻已領
      取約百分之八十六工程款，故其餘百分之十七上訴人另行與下包廠商繼續完成
      之工程款，應由下包廠商領取，明英公司對上訴人已無工程款可領取，原判決
      竟確認明英公司對上訴人在一百零五萬元之範圍內有工程款請求權存在，顯有
      未洽。
三、證據：除援用第一審所提證據外，補提部分工程發包承攬書一份、國防醫學中心
    圍牆工程結算單明細表一份、國醫中心圍牆新建工程明細總表一份、聯勤總部營
    產工程署工款結算單一紙、上訴人國醫中心案場下包領款統計表一份、支付款項
    簽收簿二十一張、統一發票十張、部分材料（工程）發包承攬書四份（以上均影
    本）等為證。
乙、被上訴人方面：
一、聲明：求為判決駁回上訴。
二、陳述：除與原判決記載相同者，茲引用之外，補稱：
（一）緣上訴人於原審陳報積欠明英公司工程款新台幣（下同）一百零六萬三千一百
      六十八元，經判決後卻於第二審法院宣稱扣除工程延誤罰款後，剩餘一百萬零
      九千九百六十六元，最後與陳冠維會算扣除工程遲延罰款，僅餘九十四萬九千
      八百九十三元，前後主張不一，影響被上訴人之執行名義。
（二）事實上，上訴人積欠明英公司之工程款應為一百八十三萬三千八百七十六元，
      其主張明英公司應負工程遲延責任並不明確，應不得扣除該工程遲延罰款。又
      上訴人並未解除與明英公司之合約，依工程慣例，明英公司是統包，最後會算
      之工程款應給付予明英公司，不能由上訴人另行發包給付予下游廠商。
三、證據：除援用第一審所提證據外，聲請訊問證人即明英公司負責人陳冠維。
      理      由
一、本件被上訴人起訴主張：上訴人積欠明英公司承攬國醫中心圍牆工程之工程款一
    百八十三萬三千八百七十六元未償，伊執有訴外人明英公司簽發、票面金額共一
    百零五萬元之本票，經提示不獲支付，乃持原審八十九年度票字第二四０六號准
    許本票強制執行之民事裁定，向執行法院聲請對明英公司之財產為強制執行，並
    由原審執行法院以八十九年度南院執字第一八五七三號執行命令，命上訴人將應
    給付明英公司之工程款，在被上訴人上開一百零五萬元債權範圍內，禁止向明英
    公司清償，而應逕交被上訴人收取在案，詎上訴人接到上開命令後竟提出異議，
    爰以明英公司債權人之地位，求為確認訴外人明英公司對上訴人在一百零五萬元
    範圍內有工程款請求權存在之判決。上訴人則以：伊與明英公司之負責人陳冠維
    會算結果，關於明英公司承攬國醫中心圍牆工程，伊固有九十四萬九千八百九十
    三元之工程款未付，惟明英公司僅完成全部工程之百分之八十三，卻已領取百分
    之八十六之工程款，即因財務困難，進度落後，而同意由上訴人直接與下包廠商
    訂約繼續完成其餘全部工程，上開上訴人所應支付之工程款應由下包廠商領取，
    明英公司對上訴人已無工程款可得主張，且被上訴人已撤回其對明英公司強制執
    行之聲請，自不得提起本件訴訟等語，資為抗辯。
二、按法院因民事訴訟法第二百五十五條第一項但書規定，而許訴之變更或追加，或
    以訴為非變更或無追加之裁判，不得聲明不服，民事訴訟法第二百五十九條第一
    項定有明文。查被上訴人於原審原起訴聲明請求上訴人應給付伊一百零五萬元及
    其法定遲延利息，嗣變更聲明為確認訴外人明英公司對上訴人在一百零五萬元範
    圍內有工程款請求權存在，原審准許被上訴人為前揭訴之變更，並依被上訴人訴
    之變更後之聲明而為裁判，依上開法文規定，上訴人不得聲明不服，其於本審再
    為爭執被上訴人訴之變更為不合法，要非可取，合先敘明。
三、次按確認法律關係之訴，非原告有即受確認判決之法律上利益者，不得提起之，
    民事訴訟法第二百四十七條第一項前段定有明文。所謂即受確認判決之法律上利
    益，係指法律關係之存否不明確，原告主觀上認其在法律上之地位有不安之狀態
    存在，且此種不安之狀態，能以確認判決將之除去者而言，若無人否認原告在法
    律上之地位，其法律上之地位客觀上並無不安之狀態存在，即難認有受確認判決
    之法律上利益。經查被上訴人執有訴外人明英公司簽發票額共一百零五萬元之本
    票，經提示不獲支付，乃持原審八十九年度票字第二四０六號准許本票強制執行
    之民事裁定（下稱系爭執行名義），向執行法院聲請對明英公司之財產為強制執
    行，並由原審執行法院以八十九年度南院執字第一八五七三號執行命令，命上訴
    人將應給付明英公司之工程款，在被上訴人上開一百零五萬元債權範圍內，禁止
    向明英公司清償等行為，上訴人收到前揭執行命令後，已依強制執行法第一百十
    九條第一項之規定向執行法院聲明異議，被上訴人並已於八十九年十月九日撤回
    上開強制執行之聲請，此業經原審調閱該院八十九年度執字第一八五七三號民事
    執行卷宗查核屬實，則被上訴人既已撤回對明英公司之強制執行之聲請，其本身
    即非執行債權人，明英公司亦非執行債務人，被上訴人以明英公司債權人之身分
    所提起之確認明英公司對上訴人在一百零五萬元範圍內有工程款請求權存在之訴
    ，即非強制執行法第一百二十條第二項所指之執行中債權人對第三人之訴訟，而
    應為一般確認之訴。次查被上訴人係明英公司之債權人，對明英公司有前揭一百
    零五萬元之本票債權存在，有系爭執行名義可稽，並為上訴人所不否認，其為明
    英公司債權人之法律上地位，對於上訴人而言甚為明確，並無任何不安之危險，
    而上訴人對於明英公司是否有工程款請求權存在？數額若干？甚至於可否行使？
    如何行使？等項，因該債之關係僅具相對性，存在於上訴人與明英公司之間，並
    無拘束包括被上訴人在內之第三人之效力，除被上訴人基於明英公司債權人之身
    分而代位債務人行使權利者外，要非被上訴人所得爭執，是被上訴人以明英公司
    債權人之身分，確認與伊無關且不影響其債權人地位之「明英公司對上訴人在一
    百零五萬元範圍內有工程款請求權存在」，難認其有即受確認判決之法律上利益
    。至於被上訴人另主張因其對明英公司有一百零五萬元之本票債權存在，日後仍
    可對明英公司之財產聲請強制執行，如不訴請確認明英公司對上訴人之工程款債
    權存在，日後執行仍有無法受償之危險存在云云，認其有即受本件確認判決之法
    律上利益，惟債之關係僅具相對性，不因另一債權之滿足與否而受影響，債權將
    來是否如數受償，係一事實問題，只要明英公司未為清償，被上訴人基於其對明
    英公司之債權關係而得行使之權利或法律上地位，即一直存在，並不因明英公司
    對上訴人之工程款債權是否存在或行使而有所差別，被上訴人以債權日後是否滿
    足之不確定事實問題，據以認定其有即受本件確認判決之律上利益，亦非可採。
四、綜上所述，上訴人抗辯被上訴人已撤回其對明英公司強制執行之聲請，並無提起
    本件訴訟之法律上利益，因屬可信，被上訴人以上訴人於執行程序中否認明英公
    司之債權而提出異議為由，本於明英公司債權人之地位，求為確認訴外人明英公
    司對上訴人在一百零五萬元範圍內有工程款請求權存在之判決，即無理由，不應
    准許。原審未察被上訴人並無即受本件確認判決之法律上利益而為被上訴人勝訴
    之判決，自有未洽。上訴意旨指摘原判決不當，求予廢棄改判，為有理由。自應
    由本院予以廢棄改判，如主文第二項所示。
五、至於兩造就明英公司所餘工程之工程款，究竟應由明英公司領取，抑或應由實際
    施工之下游廠商領取，所為之攻擊、防禦方法及所提出之各項證據資料，因已與
    本件判決之基礎無涉，且不影響判決之最後結果，故未一一論述，僅末此敘明。
六、據上論結，本件上訴為有理由，依民事訴訟法第四百五十條、第七十八條，判決
    如主文。
中      華      民      國    九十      年     十一     月     二十     日
                                    臺灣高等法院臺南分院民事第二庭
~B1審判長法官
~B2      法官
~B3      法官
右為正本係照原本作成。
如對本判決上訴，須於判決送達後二十日內向本院提出上訴狀；未表明上訴理由者，
應於上訴後二十日內向本院提出理由書。
中      華      民      國    九十      年     十一     月     二十     日
~B法院書記官  謝淑玉


司法院資訊處製作；財團法人民間司法改革基金會備份。
